【裁判字號】    99,竹簡,148
【裁判日期】    990730
【裁判案由】    損害賠償
【裁判全文】
臺灣新竹地方法院民事簡易判決         99年度竹簡字第148號
    原      告  丙○○
    被      告  丁○○○○○
    法定代理人  甲○○
    訴訟代理人  戊○○
            人  乙○○
上列當事人間損害賠償事件，本院於民國99年7 月12日言詞辯論
終結，判決如下﹕
    主  文
原告之訴駁回。
訴訟費用由原告負擔。
    事實及理由
一、程序方面﹕
    (一)按訴狀送達後，原告不得將原訴變更或追加他訴。但擴張
      或減縮應受判決事項之聲明者，不在此限，民事訴訟法第
      255 條第1 項第3 款定有明文。本件原告原起訴請求被告
      給付新臺幣（下同）35萬元，於訴狀送達後，於民國（下
      同）99年5 月10日言詞辯論期日變更為請求被告給付850,
      500 元，有起訴狀及該日言詞辯論筆錄可參，核其所為係
      屬擴張應受判決事項之聲明，依前所述，應予准許。
    (二)次按不合於前二項規定之訴訟，得以當事人之合意，適用
      簡易程序，其合意應以文書證之，民事訴訟法第427 條第
      1 項第3 款定有明文。本件請求標的之金額為850,500 元
      ，原告主張被告所屬公務在執行公務時作之決定侵害其智
      慧財產權及所有權而依國家賠償法及民法侵權行為請求被
      告賠償所受之損害，均非民事訴訟法第427 條第1 項、第
      2 項適用簡易訴訟程序之事件。惟查兩造合意本件適用簡
      易訴訟程序，業經記明筆錄，兩造並於筆錄上簽名（見本
      院99年5 月10日言詞辯論筆錄），依前揭說明，本件訴訟
      適用簡易程序，合先敘明。
    (三)再按依本法請求損害賠償時，應先以書面向賠償義務機關
      請求之，國家賠償法第10條第1 項定有明文。又按請求權
      人依國家賠償法請求損害賠償時，應先以書面向賠償義務
      機關請求之。於賠償義務機關拒絕賠償，或自提出請求之
      日起逾三十日不開始協議，或自開始協議之日起逾六十日
      協議不成立時，始得提起損害賠償之訴。倘未踐行前述法
      定前置程序，其訴即難認為合法，此觀國家賠償法第10條
      第1 項、第11條前段規定自明。是以「協議」乃為訴請國
      家賠償之先行程序，違反者，其訴自難認為合法，最高法
      院95年度台上字第1673號、97年度台上字第353 號判決可
      資參照。原告主張被告機關所屬公務人員於執行公務對原
      告提出之檢舉光碟未予採納卻決定不予返還侵害其著作權
      及所有權而依國家賠償法之規定請求賠償乙節，經查原告
      於提起本件訴訟前未向賠償義務機關即被告先行提出書面
      請求，僅要求被告將光碟片返還，為原告所不否認（見本
      院99年7 月12日言詞辯論筆錄），則依前揭說明，原告此
      部分主張，即難認為合法而應予以駁回。
二、實體方面﹕
    (一)原告起訴主張﹕自97年4 月9 日至98年7 月5 日，依被告
      所定之新竹市民眾檢舉違反廢棄物清理法案件獎勵辦法（
      下稱獎勵辦法）陸續製作錄影光碟，內容是有人在新竹市
      製造髒亂、亂丟垃圾之影像紀錄，並寄送予被告作為舉發
      違反廢棄物清理法之佐證。若被告沒有受理，即應製作備
      份後將光碟歸還原告，惟被告卻扣留光碟，並告之依法不
      能發還。被告既然不能發還，即應給付原告光碟之價額，
      畢竟這是原告的智慧財產權，無論裁處或未達裁處標準均
      不能侵占檢舉人之光碟。原告約寄送一千多片光碟給被告
      ，領取獎金部分僅幾百片。伊亦不可隨時注意被告相關規
      定之變動，況之前被告未採用均有寄還，現在卻未如此做
      ，有侵占他人財產之意圖。又被告並未以公文告之光碟保
      留期限，如果沒有保留，被告亦應返還。伊未收到被告寄
      還之光碟，縱有退還，伊亦已檢還被告。有提起訴願，惟
      與本案無關。且伊訴願是就被告表示伊所提光碟內容車牌
      不清楚，伊將車牌影像節錄，用圖檔存取。被告又說不是
      動態，沒有動態時間，才去新竹市政府訴願。新竹市政府
      以要向被告訴願為由駁回其申請。被告是擔心伊將舊資料
      重新整理後再重新寄送而不還給伊。又，一片光碟內容大
      約半小時，被告不可能當場確認，況被告之前表示不成案
      就放在檔案室，現在卻說還給伊，且被告之前說明1,200
      多件都存檔，現在又說沒有這麼多。被告是在98年2 月間
      才寄公文表示不合格的資料不能超過二分鐘，否則不予審
      核，但之前均有超過二分鐘。故依被告所述，原告提出的
      檢舉光碟中有945 片光碟未為被告所接受，是以被告侵害
      原告的智慧財產權及光碟所有權，以1 片900 元計算，爰
      起訴請求被告賠償850,500 元。
    (二)被告則以﹕
      1.為提升民眾檢舉廢物案件，而訂定「新竹市民眾檢舉違
        反廢棄物清理法案件獎勵辦法」（即獎勵辦法），並公
        告「新竹市環境污染行為及違規小廣告取締注意事項」
        （下稱取締注意事項）。其內明定於發現違反廢棄物清
        理法之行為，得以書面、電話、傳真、電子郵件或其他
        適當之方式敘明違規事實或檢具證據資料，向被告檢舉
        。且全程應連續拍攝，需有動態時間、日期，否則資料
        將成為無效之檢舉，無法裁罰。檢舉人所檢舉之光碟片
        不寄還檢舉人。是檢舉人檢舉之資料若符合獎勵辦法及
        取締注意事項，被告即依行政程序裁處。原告自97年6
        月至98年7 月共檢舉1,291 件，裁處356 件，無效裁處
        945 件，原告獲得檢舉獎勵138,240 元（後改稱領取14
        8,320 元）
      2.依行政程序法第40條、第44條，行政罰法第36條、民法
        第164 條之1 、檔案法第2 條第2 款、第8 條、第10條
        ，原告請求歸還提供之違規光碟，於法無據。另依新竹
        市環境保局檔案分類及保存年限區分表，原告所提光碟
        屬環境衛生處分業務，應保存20年。
      3.原告對不成立之945 件檢舉案曾五度向新竹市政府訴願
        審議委員會提出訴願，主張其所送交之案均應裁罰，但
        均判決「訴願不受理」。又原告曾多次要求重新審查光
        碟片或陸續要求返還，被告曾檢還不完整光碟片共689
        片，惟原告一再重覆送件，將舊片穿插新片另送，增加
        被告行政人力之審查及擾亂作業程序，遂依行政程序法
        第7 條，不再檢還。而獎勵辦法於92年9 月15日公布，
        於96年及98年修正。被告處理檢舉案對於不成立案件均
        未檢還光碟片，每位檢舉人均無異議。
      4.寄還方式係由環保局總收文處以密件寄送。原告曾親自
        將光碟攜至科室，有告知內容不清楚，請其補正，之後
        送過來的光碟跟之前一樣，即當場檢還原告，原告沒有
        意見而直接帶回。對檢還的光碟有疑義，會帶來當面確
        認，現場進行解說，若沒有疑義，即請檢舉人帶回。若
        經檢視該光碟內容可以成案，即請檢舉人帶著光碟到行
        行政科總收文處收件。另原告之前送的片子，發現拍攝
        時間超過二分鐘，之前有注意事項，若拍攝時間超過二
        分鐘的話，就不再檢視光碟，此規定也有放在網路上。
      5.依照政府資訊公開法第3 條、第18條的規定，這些光碟
        是不需要返還而一律歸檔，且係供民眾查詢之用，故不
        需要返還及賠償。且係依行政程序法第7 條規定辦理有
        行政裁量權可不歸還光碟片。擔心原告將退還的光碟片
        上傳到網路上，造成民怨，且現在科技很容易修改，不
        但影響政府的形象，民眾權益也會受損。歡迎檢舉人參
        與檢舉，檢舉所需的相關費用應該由檢舉人自行負擔，
        檢舉成功則核發獎勵金，如果需要賠償的話，會干擾行
        政裁量，爰聲明﹕請求駁回原告之訴。
    (三)本院之判斷﹕
      1.按著作權係指因著作完成所生之著作人格權及著作財產
        權，著作權法第3 條第1 項第3 款定有明文。再觀之著
        作權法第3 節著作人格權及第4 節著作財產權之規定，
        旨在保障著作人公開發表、播送、上映、重製著作、改
        作、發行、展示、演出、散布等權利。本件原告主張其
        寄送之檢舉違反廢物清理法或影響環境，製造髒亂、亂
        丟垃圾之光碟，被告未予返還，侵害其著作權乙節，為
        被告所否認，原告又未能提出被告有何將其提供之檢舉
        光碟予以公開發表、播送、上映、重製、改作、發行、
        展示、演出、散布等侵害其著作權之事證以供本院審酌
        ，徒以被告未檢還其所提供之光碟即遽認被告侵害其著
        作權，即非可採，則其以著作權受侵害，請求被告賠償
        損失，於法自屬無據，不應准許。
      2.原告另主張被告侵害其所有權而請求賠償部分，查﹕
        (1)按對於違反本法之行為，民眾得敘明事實或檢具證據
          資料，向所在地執行機關或主管機關檢舉。主管機關
          或執行機關對於前項檢舉，經查證屬實並處以罰鍰者
          ，其罰鍰金額達一定數額時，得以實收罰鍰總金額收
          入之一定比例，提充檢舉獎金予檢舉人。前項檢舉及
          獎勵辦法，由直轄市、縣（市）主管機關定之，廢棄
          物清理法第67條第1 項、第2 項、第3 項定有明文。
          次按因故意或過失，不法侵害他人之權利者，負損害
          賠償責任。故意以背於善良風俗之方法，加損害於他
          人者亦同。違反保護他人之法律，致生損害於他人者
          ，負賠償責任。但能證明其行為無過失者，不在此限
          ，民法第184 條亦有明文。本件原告係依據獎勵辦法
          交付光碟予被告，此為原告所不爭執，而獎勵辦法乃
          被告依據廢棄物清理法第67條第3 項而訂定，並據以
          頒布取締注意項以為檢舉人提出檢舉事證之準則。是
          有關獎勵辦法及取締注意事件均係主管機關依據法律
          之授權而於權職範圍內所制定之規範，乃行政機關裁
          量權之行使。而依取締注意事項備註（三）之2.「檢
          舉案件所附光碟片無論裁處與否，均不再歸還，檢舉
          人請自行備份」。雖原告主張之前不成案之光碟均有
          檢還，被告亦陳稱因有更新，舊資料已被覆蓋，然依
          取締注意事項備註（三）之1.所示「自98年度開始．
          ．．」，則被告就原告自98年1 月1 日起至98年7 月
          5 日所提檢舉光碟未予返還，乃係依相關法令規定而
          為，尚難認有何故意或過失之可言。
        (2)另按本法所稱政府資訊，指政府機關於職權範圍內作
          成或取得而存在於文書、圖畫、照片、磁碟、磁帶、
          光碟片、微縮片、積體電路晶片等媒介物及其他得以
          讀、看、聽或以技術、輔助方法理解之任何紀錄內之
          訊息。又政府資訊屬於下列各款情形之一者，應限制
          公開或不予提供之：四、政府機關為實施監督、管理
          、檢（調）查、取締等業務，而取得或製作監督、管
          理、檢（調）查、取締對象之相關資料，其公開或提
          供將對實施目的造成困難或妨害者；再申請人對於政
          府機關就其申請提供、更正或補充政府資訊所為之決
          定不服者，得依法提起行政救濟，政府資訊公開法第
          3 條、第18條第1 項第4 款、第20條定有明文。本件
          原告依據被告頒布之獎勵辦法提出違反廢棄物清理法
          之檢舉光碟供被告審核，就未予採證之光碟，被告以
          屬政府資訊公開法中限制公開或不應提供之資料而未
          予返還，乃屬行政機關公權力之實施，原告若對被告
          前述決定不服，依前所述，應提起行政救濟而難認構
          成侵權行為。況原告就被告未予返還之光碟曾向新竹
          市政府訴願審議委員會提起訴願而經不受理在案，有
          新竹市政府訴願決定書5 份在卷可佐，益難認被告有
          何侵權行為之情事。
        (3)綜上，原告主張被告未返還光碟，侵害其所有權而請
          求損害賠償850,500元，並無理由，應予駁回。
    (四)本件事證已臻明確，兩造其餘陳述及主張或攻繫防禦方法
      ，對判決之結果不生影響，爰不一一條列審究，併此敘明
      。
三、據上論結，本件原告之訴為無理由，依民事訴訟法第436 條
    第2 項、第78條，判決如主文。。
中    華    民    國    99    年    7     月    30    日
                  新竹簡易庭    法  官  盧玉潤
以上正本係照原本作成。
如對本裁定抗告須於裁定送達後10日內向本院提出抗告狀。
中    華    民    國    99    年    7     月    30    日
                                書記官  謝國聖

司法院資訊處製作；財團法人民間司法改革基金會備份。
